【裁判字號】    99,台上,1928
【裁判日期】    991021
【裁判案由】    請求返還股票
【裁判全文】
最高法院民事判決            九十九年度台上字第一九二八號
上  訴  人  甲○○
            乙○○
共      同
訴訟代理人  吳玲華律師
被 上訴 人  丙○○
上列當事人間請求返還股票事件，上訴人對於中華民國九十九年
六月二十三日台灣高等法院第二審更審判決（九十八年度重上更
(一)字第一七○號），提起上訴，本院判決如下：
    主  文
原判決關於駁回上訴人之上訴及命上訴人乙○○給付新台幣佰
捌拾萬仟陸佰元本息暨該訴訟費用部分廢棄，發回台灣高等法
院。
    理  由
本件被上訴人主張：伊為醫生，收入頗豐。民國九十年間，應友
人即時任訴外人巧新科技工業股份有限公司（下稱巧新公司）董
事長魏隆評之邀，以每股新台幣（下同）十元之價格，認購該公
司現金增資股共六十六萬股，於繳足股款後，除同意將其中六萬
股（轉）由伊前妻藍珮青（雙方業經法院判決離婚確定）之父即
上訴人甲○○認購，及另五萬股以伊自己名義登記外；其餘四萬
股（股票號碼：90-ND-0000000~90-ND-0000000 ，下稱系爭四萬
股股票）、二十六萬股（股票號碼：90-ND-0000000~90-ND-0000
000 ，下稱系爭二十六萬股股票）、暨五萬股、二十萬股股票，
則依序借名登記在上訴人甲○○、乙○○（藍珮青之姊）二人及
訴外人藍珮青、陳辜信（伊之妹婿）名下。嗣伊既已與藍珮青離
婚而與上訴人間無信任關係存在。又上訴人乙○○已將原有之巧
新公司股票二十六萬股出售其中之二十五萬七千股，僅餘三千股
。爰以訴狀繕本之送達為終止該借名登記之意思表示，依借名契
約及民法第一百六十七條、第一百七十九條、第一百八十四條、
第二百五十九條及依情事變更原則，按給付不能之損害賠償之規
定，求為命甲○○返還登記於其名下之系爭四萬股、乙○○返還
登記於其名下之系爭二十六萬股股票中之三千股。如無法返還，
按各該股票在買賣興櫃市場當日買賣之收盤價折付新台幣，乙○
○應給付三百八十萬三千六百元本息之判決（未繫屬本院者，不
予贅列）。
上訴人則以：被上訴人於八十一年四月至十一月間，因無力支付
購屋價款，先後向上訴人甲○○借款達二百四十九萬四千九百八
十元，又積欠甲○○自八十一年十一月至八十四年十一月間之房
屋租金。雙方乃協議由被上訴人以價值三百萬元之巧新公司股票
（計三十萬股）抵償，另由甲○○匯款六十萬元予被上訴人，認
購該公司六萬股股票。是兩造間就系爭四萬股、二十六萬股股票
，既無借名登記關係存在，被上訴人所為之請求，即無理由等語
，資為抗辯。
原審維持第一審所為上訴人敗訴之判決，駁回上訴人之上訴，並
依被上訴人變更之訴，判令乙○○給付三百八十萬三千六百元本
息，無非以：被上訴人主張認購股票及依序將股票登記於自己、
上訴人二人、訴外人名下之事實，業據提出支票、台灣中小企業
銀行斗六分行活期存款帳戶明細、巧新公司帳戶收入表及現金增
資動用明細表等件為證，並經證人魏隆評、巧新公司財務課長林
玉瓶及被上訴人妹婿陳辜信到庭證述屬實，上訴人就被上訴人先
出資購買股票六十萬股股票之事實亦不爭執，應堪信為真實。上
訴人雖抗辯：因被上訴人於八十一年四月一日至八十四年四月十
一日間向上訴人甲○○借款二百四十九萬四千九百八十元以資繳
納房屋價款，復於八十一年十一月至八十四年十一月間，承租上
訴人甲○○之房屋而積欠租金一百萬元，因而與上訴人議妥以上
開股票清償債務，上開股票已非被上訴人所有云云，固據提出支
票存根為證。然票據原因關係多端，該支票存根僅能認甲○○確
有簽發支票交付被上訴人，此票據之簽發、授受，尚不足證明其
原因事實，上訴人甲○○仍應舉證證明其與被上訴人間有消費借
貸之合意。其未舉證以明，自難採信其有貸與二百四十九萬四千
九百八十元予被上訴人之事實。而有關租金部分，上訴人雖以被
上訴人於另案（台灣台北地方法院九十五年度婚字第七二號）審
理中提出之書狀所載「兩造（即被上訴人與上訴人甲○○之女藍
珮青）於結婚之初，確係居於上訴人甲○○之房屋……支付一定
租金」等語為據，然不得僅依被上訴人於另案訴狀陳述即視為自
認。另證人藍珮青雖附和上訴人之詞，因其於另案所為善意免費
提供居住之陳述與本件證述有別，且其與上訴人係至親，又與被
上訴人因離婚案件交惡，自難以其證述遽採作有利於上訴人之認
定。此外上訴人並未舉出其他積極證據證明上訴人甲○○與被上
訴人間就台北市○○路房屋有租賃契約關係，其所為之抗辯自無
從採信。足認登記於上訴人名下之巧新公司股票確係被上訴人出
資而為其所有，僅基於稅務考量，而登記於有姻親情誼關係之上
訴人甲○○、乙○○名下。又巧新公司發放實體股票，雖由登記
名義人即上訴人保管，惟被上訴人並未與其等約定有使用收益及
處分權限，業據被上訴人陳明，上訴人又從未參加股東會議、了
解及參與巧新公司之營運事務，從未實際行使股東權益，被上訴
人將其所有巧新公司股票登記於上訴人名下，並無使上訴人取得
實質所有權或使用收益之意思，核其性質係成立借名契約，其性
質與委任契約類同，應類推適用民法委任關係之相關規定。至於
上訴人乙○○於九十四年五月六日將股票出售情事，係在未經被
上訴人同意下所為，尚難認被上訴人將系爭股票之使用收益授與
上訴人乙○○。因被上訴人已與藍珮青離婚，致其與上訴人間之
姻親情誼關係已失，則類推適用民法第五百四十九條第一項規定
，被上訴人自得因兩造喪失信任關係而終止借名契約，其於起訴
狀表明向上訴人為終止渠等間契約之意思表示，繕本亦送達由上
訴人收受，有送達證書足憑，則兩造間之契約業已合法終止。上
訴人仍分別執有巧新公司四萬股、三千股之股票，即屬無法律上
之原因。再上訴人乙○○於九十四年五月六日以每股十四點八元
之價格，將實際上為被上訴人所有之巧新公司股票出售二十五萬
七千股，則被上訴人請求上訴人乙○○返還上開已出售之巧新公
司股票，已屬給付不能，僅能請求為金錢賠償。從而被上訴人依
民法第一百七十九條規定及給付不能之損害賠償關係，請求甲○
○返還登記於其名下之系爭四萬股、乙○○返還登記於其名下之
系爭二十六萬股股票中之三千股。如無法返還，按各該股票在買
賣興櫃市場當日買賣之收盤價折付新台幣；乙○○應給付三百八
十萬三千六百元本息，為有理由，應予准許等詞，為其判斷之基
礎。
按取捨證據、認定事實固屬事實審法院之職權，惟法院為判決時
，應斟酌全辯論意旨及調查證據之結果，以判斷事實之真偽，不
得摭拾筆錄中前後不符之片段記載，為認定事實之依據。又其判
斷如與論理及經驗法則不符，均難謂為非屬違背法令。查被上訴
人於另案離婚事件（台灣台北地方法院九十五年度婚字第七二號
）審理中提出之書狀記載「兩造（即被上訴人與上訴人甲○○之
女藍珮青）於結婚之初，確係居於上訴人甲○○之房屋……支付
一定租金」等語。雖未可認為自認，然與證人藍珮青所證其與被
上訴人自八十一年十一月至八十四年十一月間承租上開房屋等語
，及上訴人之抗辯相符，則被上訴人於該期間內就該房屋是否有
租賃關係，及其租金如何，與被上訴人是否積欠該租金，所關頗
切。倘被上訴人確積欠一百萬元之租金，是否不能與上訴人協議
，以系爭股票抵償債務，原審未遑詳查細究，徒以被上訴人於另
案之書狀陳述不能認係自認、證人藍珮青與上訴人係至親，又與
被上訴人因離婚案件交惡，遽認其證述無可採信，進而認上訴人
抗辯被上訴人與其間有租金債務為不可採，不免速斷。次查上訴
人辯稱其曾借款予被上訴人作為房屋價款，並據提出支票存根為
證。依一般社會習慣，一般民眾常於支票存根隨手記載該支票用
途，以備查考或追查資金流向。上訴人所提出之支票存根除記載
：「潘、慶安建設、訂房子10萬元」、「丙○○、現金換25,000
」、「丙○○600,000」、「丙○○（慶安建設公司）330,000」
、「丙○○（慶安建設）300,000 」、「丙○○借25,000」、「
潘借5萬」、「丙○○借4萬」、「崑榮借300,000 」等字，尚載
有「慶安建設」、「珮」、「珮借用」、「珮青借」等（見第一
審卷第二○一至二一○頁）。顯見甲○○上開記載均有一定之意
義，非無的放矢。且被上訴人原主張購買之六十六萬股股票均係
其出資而為其所有，經上訴人提出支票及存摺明細後（見第一審
卷第六六頁），被上訴人始改口稱其僅購買六十萬股，另六萬股
為上訴人甲○○所有，則其二人間似經常有資金往返，且於一定
程度得知資金來源及去處。果爾，被上訴人與上訴人甲○○間是
否無該二百四十九萬四千九百八十元債權債務關係，被上訴人是
否無以股票抵付債務之必要，仍尚不明，亟待釐清。原審未遑推
闡明晰，所為上訴人敗訴之判決，揆諸上開說明，難謂於法無違
。上訴論旨，執以指摘原判決關於其敗訴部分不當，求予廢棄，
非無理由。
據上論結，本件上訴為有理由。依民事訴訟法第四百七十七條第
一項、第四百七十八條第二項，判決如主文。
中    華    民    國  九十九  年    十    月  二十一  日
                      最高法院民事第六庭
                          審判長法官  劉  福  聲
                                法官  鄭  玉  山
                                法官  劉  靜  嫻
                                法官  袁  靜  文
                                法官  沈  方  維
本件正本證明與原本無異
                                      書  記  官
中    華    民    國  九十九  年   十一   月    二    日
                                                     Ｍ

司法院資訊處製作；財團法人民間司法改革基金會備份。
